臺灣苗栗地方法院民事裁定　　　　　　 100年度家聲字第22號
聲　請　人　葉志峰
相　對　人　趙金妹
上列聲請人聲請撤銷監護宣告事件，本院裁定如下：
    主    文
本院對於相對人趙金妹（女，民國48年11月3 日出生，身分證統
一編號：Ｚ000000000號）之監護宣告應予撤銷，並宣告相對人趙
金妹為受輔助宣告之人。
選定聲請人葉志峰（男，民國64年4 月24日出生，身分證統一編
號：Ｚ000000000號）為受輔助宣告之人之輔助人。
聲請程序費用新臺幣壹仟元由聲請人負擔。
    理    由
一、聲請意旨略以：相對人趙金妹前因精神分裂病症，欠缺辨別
    事理能力，致不能處理自己事務，經臺灣新竹地方法院以80
    年度禁字第10號裁定相對人為禁治產人，惟相對人送醫治療
    後精神狀態回復正常，已有處理生活事務之部分能力，爰依
    法請求撤銷禁治產（監護）之宣告，變更為輔助宣告，並選
    任聲請人擔任相對人之輔助人等語。
二、按「民法總則中華民國75年5 月2 日修正之條文施行（98年
    11月23日）前，已為禁治產之宣告者，視為已為監護宣告；
    繫屬於法院之禁治產事件，其聲請禁治產之宣告者，視為聲
    請監護宣告；聲請撤銷禁治產宣告者，視為聲請撤銷監護宣
    告；並均於修正施行後，適用修正後之規定」，民法總則施
    行法第4 條第2 項定有明文。查民法總則關於禁治產宣告之
    規定，已於民國97年5 月2 日修正為監護之宣告及輔助之宣
    告，並於98年11月23日施行，故本件聲請人於80年7 月9 日
    經法院宣告為禁治產人，依前開規定，應視為聲請人已為監
    護宣告，先予敘明。
三、次按，對於因精神障礙或其他心智缺陷，致不能為意思表示
    或受意思表示，或不能辨識其意思表示之效果者，法院得因
    本人、配偶、四親等內之親屬、最近1 年有同居事實之其他
    親屬、檢察官、主管機關或社會福利機構之聲請，為監護之
    宣告。受監護之原因消滅，而仍有輔助之必要者，法院得依
    第15條之1 第1 項規定，變更為輔助之宣告。民法第14條第
    1 項、第4 項分別定有明文。再依民法規定得聲請監護宣告
    之人，於監護宣告之原因消滅後，得聲請撤銷監護宣告。法
    院對於撤銷監護宣告之聲請，認受監護宣告之人受監護原因
    消滅，而仍有輔助之必要者，得依聲請或依職權以裁定變更
    為輔助之宣告。民事訴訟法第619 條、第624 條之5 第1 項
    亦已明定。
四、經查，聲請人主張相對人於80年間因罹患精神分裂症，達心
    神喪失之程度，前經臺灣新竹地方法院於80年7 月9 日以80
    年度禁字第10號民事裁定宣告其為禁治產人之事實，業據聲
    請人提出戶籍謄本及臺灣新竹地方法院80年度禁字第10號民
    事裁定影本為證，在卷可稽。自堪信為真實。另經本院於10
    0 年4 月29日上午10時前往財團法人為恭紀念醫院實施鑑定
    程序，現場有為恭醫院鄧方怡醫師、聲請人、相對人在場，
    法官當場審驗相對人之心神狀況，並在醫師面前訊問相對人
    ，相對人能為簡易對話，可說出自己生日及目前家庭狀況，
    能辨識紙鈔，並具有簡單計算能力。又經鑑定人鄧方怡醫師
    初步表示略以：相對人於83年間鑑定有中度智能不足，當時
    身體狀況僵硬、拒食、自言自語，這幾年陳醫師每月到相對
    人家裡訪視，狀況尚稱穩定，能自我照顧，但社交退縮，建
    議製作一般鑑定等語，此有本院100 年4 月29日於為恭醫院
    所製作之勘驗筆錄附卷可稽。
五、嗣經上開醫師函覆精神鑑定報告書載明略以：相對人於73年
    間至為恭醫院就診，起初主訴不語、退縮、懷疑有人在食物
    中下毒而拒絕飲食等情形，77年後開始較規則門診求治，發
    病時有失眠、自我照顧能力下降，大小便在身上，合併怪異
    行為，自笑自語，不能從事家務等情形，多次發病，且功能
    退化，多年無業，經診斷為精神分裂症，並接受居家治療服
    務，經持續藥物治療後，症狀較為穩定，目前沒有怪異行為
    或明顯妄想，惟負向症狀及認知功能缺損持續，思考貧乏，
    社交退縮，動機低落，多整天臥床或看電視，鑑定時，無身
    體僵硬或顫抖情形，步態穩定不需他人扶持或助行器，意識
    清楚，人、時、地、定向感及近期記憶無明顯問題，外觀表
    情自然，面帶微笑，顯肥胖，穿著尚清潔得體，言語自然，
    應答有邏輯，可合乎主題，唯內容貧乏，言語無次序，未有
    怪異行為，情緒會顯焦慮，思考單調，仍有多疑等殘存精神
    狀態，但未呈現具體成型之妄想內容，否認目前仍有幻覺，
    相對人目前自我照顧能力可，一般家事處理能力缺損，需一
    個口令一個動作，經常打掃不乾淨，無法使用複雜家電，不
    會使用大眾運輸系統或汽機車，可進行簡單算數，但會有小
    錯誤，可自行外出購物，但自制能力差，容易購買大量垃圾
    食物，需子女向附近商家勸說不要賣給相對人，相對人也會
    受他人推銷接受完全不需要之勞務服務，理財執行及規劃能
    力不佳，平日在家少外出，缺乏朋友，也少從事社交活動及
    參與社團，對於管理自己財產需由他人給予經常性必要之協
    助，其意思表示、受意思表示及辨識其意思表示之能力顯有
    不足，其精神狀態符合輔助宣告之標準等語，此有為恭醫院
    100 年4 月19日司法鑑定報告書1 份在卷可參。從而，堪認
    聲請人非完全不能為意思表示或受意思表示，或不能辨識其
    意思表示之效果，故聲請人聲請撤銷監護宣告，即非無據，
    惟相對人之辨識能力仍有不足，有受輔助宣告之必要，揆諸
    前開規定，爰撤銷對於相對人之監護宣告，並依聲請以裁定
    變更宣告相對人為受輔助宣告之人。
六、又相對人之配偶已過世，聲請人葉志峰為相對人之長子，實
    際負起照護相對人之責，相對人目前之生活照顧亦無不當之
    處，並表達擔任輔助人之強烈意願。復參酌苗栗縣政府訪視
    調查報告略以：相對人與聲請人及次子共同生活，聲請人目
    前未婚，從事中華電信公司外包約聘人員及居家水電講師，
    工時較為自由、不固定，故相對人之事情大都由聲請人協助
    辦理，訪談過程相對人大多不語，看著社工員與聲請人互動
    ，某些訊息透過聲請人與相對人互動，相對人會予以回應，
    顯見具基本信任基礎，另由聲請人擔任輔助人，係經由聲請
    人家族會議討論之結果，並作成會議紀錄，經評估聲請人擔
    任輔助人顯無不適當之處等語。另經聲請人之全體子女出具
    書面表示同意，本院參酌相對人之生活狀況、與其他親屬間
    之情感狀況，及輔助人之職業、經歷、意見及其與受輔助宣
    告之人之利害關係，爰選定聲請人葉志峰為相對人之輔助人
    。
七、又依民法第15條之2 第1 項規定，受輔助宣告之人為下列行
    為時，應經輔助人同意；但純獲法律上利益，或依其年齡及
    身分、日常生活所必需者，不在此限：（一）為獨資、合夥
    營業或為法人之負責人；（二）為消費借貸、消費寄託、保
    證、贈與或信託；（三）為訴訟行為；（四）為和解、調解
    、調處或簽訂仲裁契約；（五）為不動產、船舶、航空器、
    汽車或其他重要財產之處分、設定負擔、買賣、租賃或借貸
    ；（六）為遺產分割、遺贈、拋棄繼承權或其他相關權利；
    （七）法院依前條聲請權人或輔助人之聲請，所指定之其他
    行為，附此敘明。
八、依民事訴訟法第624 條之1 第3 項、第608 條第1 項，裁定
    如主文。
中    華    民    國   100    年    6     月    2     日
                  家事法庭法  官  李麗萍
以上正本證明與原本無異。
如不服本裁定關於選定輔助人之部分，應於裁定送達後10日內向
本院提出抗告狀；其餘關於輔助宣告之部分，不得抗告。
                          書記官  陳慧玲
中    華    民    國   100    年    6     月    2     日